---
title: "Introducción a R Markdown"
author: "Angelo Gutierrez Daza"
date: "Septiembre de 2025"
output:
  pdf_document: default
  
editor_options: 
  markdown: 
    wrap: 72
---

```{r setup, include=FALSE}
knitr::opts_chunk$set(echo = TRUE)
```

# R Markdown

R Markdown es un formato que permite crear documentos interactivos que
pueden ser exportados a HTML, PDF, MS Word, presentaciones y mucho mas.

Los reportes en R Markdown pueden incluir texto, imagenes, ecuaciones y
codigo de R. Esto permite crear reportes dinamicos que podemos compartir
con otras personas, permitiendo a otros replicar analisis realizados por
nosotros mismos.

Es importante no subestimar la importancia de este punto: Muchas
diciplinas se han visto afectadas por crisis de "reproducibilidad". Es
importante entonces que nuestros analisis sean faciles de entender y
replicar por otros investigadores.

Un archivo de R Markdown permite presentar un codigo de R junto con su
"output" (tablas, figuras, etc) junto con texto convencional y (si
tienen Latex instalado) ecuaciones. Por lo tanto, se puede utilizar como
un apendice de algún\
proyecto de investigacion o trabajo que esten escribiendo. Tambien
pueden usarlo para escribir notas de clase y recordatorios para ustedes
mismos.

Este documento ilustra algunas de las instrucciones básicas que se
pueden usar en R Markdown para formatear texto e incluir código de R
para escribir documentos interactivos. Para mas información, recomiendo
consultar <http://RMarkdown.rstudio.com>

# Insertar codigo de R

En un documento de R Markdown podemos insertar pedazos de codigo de R o
"chunks" de la siguiente forma:

```{r cars}
summary(cars)
```

Podemos usar CTRL+ALT+I como un atajo para crear estos chunks. Podemos
ejecutar una línea de código en el "chunk" con CTRL+ENTER y todo el
"chunk" CTRL+SHIFT+ENTER, igual que en script de R.

De forma alternativa, podemos hacer clic en la flecha verde en la parte
derecha del "chunk".

Tambien podemos incluir codigo dentro de una linea. Por ejemplo,
`r paste("Hello", "World!")`.

# Incluir Figuras

Tambien podemos incluir figuras en el documento sin inonvenientes.

```{r pressure, echo=FALSE}
plot(pressure)
```

El argumento `echo = FALSE` que incluimos en el chunk evita que R
imprima el codigo antes de generar la figura.

# Ejecutar y Exportar

Una vez tenemos listo nuestro documento de R Markdown, podemos ejecutar
todos los chunks en nuestro documento usando CTRL+ALT+R.

El formato Markdown nos permite exportar este análisis como un documento
de Word, PDF y HTML, entre otros. Para obtener una vista preliminar del
documento, podemos usar las teclas CTRL+SHIFT+K. Si deseamos exportar el
documento a un formato específico, podemos usar el icono "Knit" en la
barra superior.

# Listas

Podemos controlar la apariencia y formato del documento exportado
utilizando diferentes instrucciones propias del formato Markdown.

Hemos visto como usar texto plano de forma sencilla.

Podemos añadir listas desorganizadas usando tabs junto con \*, +, -:

-   Primer item de la lista
    -   Subitem 1 de la lista
-   Segundo item de la lista
    -   Subitem 2 de la lista
        -   Sub-Sub item

Y listas numeradas:

1)  Numero 1
2)  Numero 2

# Formato de texto

También podemos formatear el aspecto del texto:

-   *Cursiva* y *Cursiva*
-   **Negrilla** y **Negrilla**
-   ~~tachar~~
-   `verbatim, util para lineas de codigo`

Tambien podemos incluir links a un sitio como [RStudio](www.rstudio.com)

# Secciones

Como lo hemos hecho anteriormente, podemos usar \# para crear secciones
y subsecciones

## Una subsección

Y subsecciones

### Una sub-subseccion

Sub-subsecciones

#### Otra mas

Y asi

# Ecuaciones

Finalmente, podemos incluir ecuaciones dentro de una linea usando la
sintaxis de Latex: $\hat{\beta} = \left( X'X \right )^{-1} X'Y$. De
forma alternativa, podemos incluirlas en bloques separados:

$$\hat{\beta} = \left( X'X \right )^{-1} X'Y$$
